【裁判字號】    95,訴,229
【裁判日期】    951031
【裁判案由】    撤銷贈與
【裁判全文】
臺灣宜蘭地方法院民事判決               95年度訴字第229號
原      告  乙○○
訴訟代理人  林正欣律師
複代理人    林映廷律師
被      告  甲○○
上列當事人間撤銷贈與事件，本院業於民國95年10月17日言詞辯
論終結，爰判決如下：
    主      文
被告應將坐落宜蘭縣冬山鄉○○段二四一地號，地目田，面積一
七二二平方公尺，權利範圍全部之土地，於民國八十九年五月九
日以登記原因為「贈與」所為之所有權移轉登記予以塗銷。
訴訟費用由被告負擔。
    事實及理由
一、本件被告經合法送達，未於最後言詞辯論期日到場，核無民
    事訴訟法第386條各款所列情形，爰依原告之聲請，由其一
    造辯論而為判決。
二、原告起訴主張：坐落宜蘭縣冬山鄉○○段241 地號土地原屬
    原告所有，被告則為原告之子；嗣於民國89年間，原告見被
    告對其孝順有加，遂將上揭土地贈與被告。詎自95年初，被
    告自原告與配偶廖素如產生不睦後，即對原告態度冷淡，甚
    至拒絕扶養照顧原告，不履行民法第1114條、第1116條之 1
    條之扶養義務，原告前曾聲請調解，然未成立，原告乃依民
    法第416條第1項第2 款之規定，撤銷對被告就上開土地所為
    贈與之債權暨物權行為，並以前述聲請調解狀之送達為撤銷
    贈與之意思表示，從而原告自得依據不當得利之法律關係，
    請求被告應將前揭土地所為贈與之移轉登記予以塗銷。又被
    告已不否認確有不盡扶養義務之事實，其雖抗辯原告並無受
    扶養之權利等語，然原告原有之不動產前已分別贈與給原告
    及配偶廖素如，原告現名下之不動產僅餘門牌號碼為羅東鎮
    ○○路8之3號房屋乙棟，然該房屋已出租予第三人，租金所
    得均由廖素如收取，故該屋對原告而言並無利用價值，且因
    建物所坐落之基地非屬原告所有，該建物及坐落之基地並已
    向銀行貸款新台幣（下同 ）800萬元，所貸得之款項均由廖
    素如經營民宿，廖素如與原告產生不睦後卻拒絕繳納房屋貸
    款，致原告遭到銀行催告；此外，原告名下之兩輛汽車則已
    老舊不堪，無法使用，名下之股票亦均由廖素如進行投資操
    作，原告僅是人頭而已，故原告並無可供生活之財產或存款
    ，實已無法維持生活。為此聲明請求：被告應將坐落宜蘭縣
    冬山鄉○○段241地號土地，於89年5月9 日向羅東地政事務
    所設定、登記原因為「贈與」之所有權移轉登記予以塗銷。
三、被告方面未於最後言詞辯論期日到場，惟據其以前到場所為
    之陳述為：並不否認確實已未對原告盡扶養之義務，惟原告
    並無受扶養之權利等語。爰答辯聲明請求：駁回原告之訴。
四、兩造不爭執之事實：
  (一)被告為原告之子，又坐落於宜蘭縣冬山鄉○○段241 地號、
    地目田、面積1722平方公尺、權利範圍全部之土地，原屬原
    告所有，然於89年5月15日贈與給被告，並於同年5月9 日以
    贈與為原因辦妥移轉登記之事實，已據原告提出戶籍謄本、
    宜蘭縣土地登記簿、異動索引、土地登記第二類謄本等件為
    證（參95年度羅調字第65號卷第3-5 頁），復為兩造所不爭
    執，堪信為實在。
  (二)另原告主張自95年初起，因原告與配偶即被告之母廖素如迭
    生爭執後，被告即開始未扶養原告乙情，亦經被告當庭自認
    （見卷第16頁），足認為真正。
五、本件之爭點及法院之判斷：
    被告固不否認未扶養其父即原告之事實，卻另抗辯原告並無
    受扶養之權利等語，從而本件應審酌之爭點即為：原告是否
    無受扶養之權利？茲就此判斷如下：
  (一)按民法第1114條第1 款規定，直系血親相互間互負扶養之義
    務；同法第1116條之1 規定：「夫妻互負扶養之義務，其負
    扶養義務之順序與直系血親卑親屬同，其受扶養權利之順序
    與直系血親尊親屬同。」第1117條第1 項規定：「受扶養權
    利者，以不能維持生活而無謀生能力者為限。」、第2 項規
    定：「前項無謀生能力之限制，於直系血親尊親屬，不適用
    之。」是被告因為原告之法定扶養義務人，故除原告能以自
    己財產維持生活者外，被告自應對原告負扶養之義務。
  (二)被告雖抗辯其無扶養原告之義務，另經本院調閱原告之財產
    資料後，原告於94年度尚有股利憑單、營利所得及租賃所得
    ，共計39,941元，及有門牌號碼宜蘭縣羅東鎮○○路8-3 號
    之建物，暨兩部汽車等情，固有稅務電子閘門財產所得調件
    明細表乙份在卷可稽（見卷第22-23 頁）。惟查，依據該財
    產所得調件明細表記載，原告所有之兩輛汽車，年份均為19
    88年，迄今已有18年，故原告陳稱兩部車輛均已老舊報廢，
    而無價值，尚非無據。次查，原告前開門號羅東鎮○○路8-
    3 號建物所坐落之基地，係登記於被告名下，非屬原告所有
    乙情，此有原告提出之土地暨建物謄本可佐（本院卷第40、
    41頁），故該建物因與所坐落之基地非屬同一人所有，交易
    機會或處分所得受之利益，自受到極大限制。且該建物暨所
    坐落之土地，業經兩造共同向訴外人華南商業銀行股份有限
    公司為借款之擔保，並設定權利價值9,600, 000元之最高限
    額抵押權，而該抵押借款迄今尚有800 萬元未為清償，故原
    告尚須負擔該貸款及房屋稅款等債務之事實，業有前列土地
    暨建物謄本可稽，復經原告提出房屋擔保借款繳息清單、催
    告書、房屋稅繳納證明證書各一份為證（詳卷第34、39- 41
    、45頁）。再者，原告主張上揭貸款所得均供其妻廖素如開
    設民宿，又宜蘭縣羅東鎮○○路8-3 號房屋現雖出租予第三
    人開設服飾店，租金所得均由廖素如收取用以支付上述貸款
    ，但自兩人不合後，廖素如雖仍收取租金，卻不再支付貸款
    ，致使原告遭到銀行催討而需負擔貸款；至於原告名下之股
    票亦均由廖素如投資操作，原告僅為股票帳戶之人頭，並未
    獲取利益等情，除未見被告提出爭執外，於原告另案對廖素
    如訴請撤銷贈與事件中，訴外人廖素如亦不否認上情，此有
    其提出答辯狀記載：「經營民宿，買賣股票，雖是用原告的
    錢及名義，但民宿是我苦心經營才有今天，股票獲利也是供
    作家用，…還有收取服飾店的房屋，根本就是拿來付銀行貸
    款，只是今年年初我氣不過，才不理他，原告怎麼都不反省
    自己。而原告兩輛車子雖已報廢，但我名下的車子供他使用
    ，他為什麼都不跟法官說…」等語可考（見訴外人廖素如於
    本院95年度訴字第228號撤銷贈與事件所提出之95年10月2號
    民事答辯狀），亦足信原告上揭主張係屬真正。
  (三)準此，本件原告雖有自己之財產，但因其均無法由上述財產
    獲取收入，亦無法於出售後變現獲取生活所需之現金，且尚
    須負擔貸款債務，可認依其現有之財產狀況，已無法維持生
    活；此外，復斟酌原告為41年11月30日生，現年已有55歲，
    被告則為67年6 月23日出生，業已成年，顯具工作能力，有
    兩造戶籍謄本足憑（卷宗第42-44 頁），從而原告主張其有
    不能維持生活之情事，自有受其子即被告扶養之權利，核屬
    有據，被告即無從卸免其扶養原告之義務。
六、按受贈人對於贈與人，有扶養義務而不履行者。贈與人得撤
    銷其贈與；贈與撤銷後，贈與人得依關於不當得利之規定，
    請求返還贈與物。為民法第416條第1項、第419條第2項所明
    定。本件原告既受有被告扶養之權利，被告又已當庭自認未
    履行對原告應盡之扶養義務，則原告依據上開規定，以調解
    狀繕本之送達為撤銷贈與之債權行為暨物權行為之意思表示
    後（參前述調解卷宗第2、10 頁），再依不當得利之法律關
    係，請求被告應將坐落宜蘭縣冬山鄉○○段241 地號，地目
    田，面積1722平方公尺之土地，於89年5月9日以登記原因為
    贈與所為之所有權移轉登記予以塗銷，為有理由，自應予准
    許。
七、裁判費負擔之依據：依民事訴訟法第78條。
中    華    民    國    95    年    10    月    31    日
                  臺灣宜蘭地方法院民事庭
                      法  官  邱景芬
正本與原本無異。
如不服本判決應於判決送達後20日內提出上訴狀（須附繕本）。
中    華    民    國    95    年    10    月    31    日
                      書記官  邱美龍


司法院資訊處製作；財團法人民間司法改革基金會備份。
